【裁判字號】    94,訴,116
【裁判日期】    950919
【裁判案由】    偽造有價證券等
【裁判全文】
臺灣高雄地方法院刑事判決               94年度訴字第116號
公  訴  人  臺灣高雄地方法院檢察署檢察官
被      告  庚○○原名簡福元.
選任辯護人  李汶哲律師
            吳建勛律師
上列被告因偽造有價證券等案件，經檢察官提起公訴（93年度調
偵字第321號），本院判決如下：
    主  文
庚○○無罪。
    理  由
一、公訴意旨略以：被告庚○○前為「耕溫馨企業有限公司」（
    下稱耕溫馨公司）及「溫馨小鎮企業有限公司」（下稱溫馨
    小鎮公司）之實際負責人，以經營視聽伴唱KTV 為業。被告
    明知其自民國（下同）90年9 月間起，已陷於財務調度困難
    之窘境，竟意圖為自己不法之所有，施用詐術使實際經營「
    圓得機電企業有限公司」（以下簡稱圓得公司）之告訴人戊○○、辛○○與丙○○陷於錯誤，誤信被告為上開2 家公司
    實際負責人，而KTV 收入良好，且被告本人債信良好，遂同
    意以圓得公司及其個人所開立之支票供作被告及其所經營之
    耕溫馨公司周轉調現使用，並取得被告或耕溫馨公司所開立
    之支票以供擔保或換票。詎被告於取得圓得公司以及告訴人
    戊○○、辛○○、丙○○所開立之支票後，即持之向地下錢
    莊或當鋪借款，嗣圓得公司以及告訴人戊○○、辛○○、丙○○所開立之支票到期時，被告因無力繳付，即要求告訴人
    戊○○、辛○○、丙○○再行開立支票換票以避免支票跳票
    ，以致於告訴人戊○○、辛○○、丙○○因擔心票信不良，
    公司營運受到影響，遂再行開立支票以代清償。嗣支票面額
    累計至新台幣（下同）6,777,000 元時，告訴人戊○○、辛○○、丙○○已無力支付，導致圓得公司於91年4 月間跳票
    ，是時已遍尋不著被告，始知悉上情。又被告另行起意，雇
    用告訴人丁○○、甲○○分別擔任耕溫馨公司及溫馨小鎮公
    司之董事長，而告訴人丁○○、甲○○僅同意被告使用以渠
    等名義簽發之支票作為公司經營使用，詎被告於90年9 月初
    起，因耕溫馨公司及溫馨小鎮公司經營發生困難，即向姓名
    年籍不詳經營地下錢莊之人調借現金，並開立告訴人丁○○
    、甲○○之支票以取信於人。嗣於91年4 月間，告訴人丁○○遭姓名年籍不詳之人，持遭被告所開立並已遭退票之支票
    面額為535,000 元支票催討債務；以及告訴人甲○○雖已於
    91年1 月底離職，被告仍於甲○○離職後，分別於91年2 月
    18日至12月31日間，開立10紙，面額共計175 萬餘元之支票
    ，嗣經告訴人丁○○、甲○○發覺後始知悉上情。因認被告
    涉犯刑法第201 條第1 項偽造有價證券及同法第33 9條第1
    項普通詐欺等罪嫌。
二、公訴人認被告涉有前揭犯行，無非係以：(1)告訴人戊○○、
    辛○○、丙○○、甲○○及丁○○於偵查中之陳述；(2)耕溫
    馨公司票據信用資訊連結作業查詢明細表；(3)溫馨小鎮公司
    票據信用資訊連結作業查詢明細表；(4)戊○○票據信用資訊
    連結作業查詢明細表等證據，為其論斷之依據。訊據被告堅
    決否認有何詐欺及偽造有價證券之犯行，辯稱：伊並未施用
    詐術詐騙戊○○、辛○○及丙○○，伊當初是因為資金調度
    才開票與戊○○、辛○○及丙○○相互換票，後來是因為無
    力償付才導致跳票；伊也有經過丁○○、甲○○之授權同意
    以渠等二人名義開立支票用於公司用途，而實際上伊所開立
    之支票亦均用於公司用途等語。
三、證據能力之判斷：
    按被告以外之人於審判外之言詞或書面陳述，除法律有規定
    者外，不得作為證據，刑事訴訟法第159 條第1 項定有明文
    。又被告以外之人於審判外之陳述，雖不符前4 條之規定，
    而經當事人於審判程序同意作為證據，法院審酌該言詞陳述
    或書面陳述作成時之情況，認為適當者，亦得為證據。當事
    人、代理人或辯護人於法院調查證據時，知有第159 條第1
    項不得為證據之情形，而未於言詞辯論終結前聲明異議者，
    視為有前項之同意，刑事訴訟法第159 條之5 亦定有明文。
    關於證人己○○於檢察事務官前之陳述、高雄市政府94年2
    月13日高市府建二公字第09400363470 號函檢附耕溫馨公司
    及溫馨小鎮公司之公司登記事項卡（表）、被告以耕溫馨公
    司或其母親簡陳玉霞名義所開立之支票影本、告訴人戊○○
    、辛○○、丙○○以圓得公司、廉舜公司及告訴人丙○○個
    人名義所開立之支票影本、被告以其母親簡陳玉霞名義所開
    立之支票及退票理由單影本、耕溫馨公司票據信用資訊連結
    作業查詢明細表、圓得公司公司登記資訊暨票據信用資訊連
    結作業查詢明細表、被告持系爭支票向外借得款項並將款項
    匯入圓得公司、廉舜公司及告訴人丙○○帳戶之付款明細表
    暨存款憑條影本、耕溫馨公司員工薪資表及溫馨小鎮員工薪
    資表、票據信用資訊連結作業查詢明細表、告訴人丁○○名
    人之支票及退票理由單影本及高雄市第三信用合作社92年7
    月15日高三信社秘文字第1894號函檢附提示人客戶資料查詢
    單等證據，被告庚○○及其辯護人於本院行準備程序時，均
    表示對於證據能力無意見等語（本院卷(一)第50、51頁參照）
    ，且當事人均未於本院審理過程中聲明異議，本院審酌前開
    證據作成時之情況均屬正常，且與本案相關之待證事實具有
    關連性，認適當作為證據，依前開刑事訴訟法第159 條之5
    之規定，認上開證據均具有證據能力。
四、按犯罪事實應依證據認定，無證據不得認定犯罪事實；不能
    證明被告犯罪者，應諭知無罪之判決，刑事訴訟法第154 條
    第2 項、第301 條第1 項分別定有明文。又事實之認定，應
    憑證據，如未能發現相當證據，或證據不足以證明，自不能
    以推測或擬制之方法，為裁判基礎；且認定不利於被告之事
    實須依積極證據，苟積極證據不足為不利於被告事實之認定
    時，即應為有利於被告之認定；另認定犯罪事實所憑之證據
    ，雖不以直接證據為限，間接證據亦包括在內，然而無論直
    接證據或間接證據，其為訴訟上之證明，須於通常一般之人
    均不致有所懷疑，而得確信其為真實之程度者，始得據為有
    罪之認定，倘其證明尚未達到此一程度，而有合理之懷疑存
    在而無從使事實審法院得有罪之確信時，即應由法院為諭知
    被告無罪之判決（最高法院40年度台上字第86號、30年度台
    上字第816 號、76年度台上字第4986號判例意旨參照）。
五、被告被訴詐欺部分：
    (一)按刑法第339 條第1 項所規定詐欺罪，係以行為人自始具
      有為自己或第三人不法之所有之意圖為要件，既為犯罪成
      立之前提，自須根據積極證據加以判斷；民事債務人未依
      債之本旨履行，在一般社會生活經驗上可能之原因非一，
      即使在債之關係成立之後惡意遲延給付甚或不為給付，倘
      無其他足以證明債務人自始即具有不法所有意圖之積極證
      據，仍然僅能認係民事債權債務糾紛。由於刑事被告依法
      並無自證無罪之義務，根據刑事訴訟法第154 條規定，若
      無足可超越合理懷疑之證據以證明被告確係自始意圖不法
      所有，不得僅憑事後不履行債務之客觀事態，推定被告原
      有詐欺取財之犯意。既不能積極證明被告自始具有犯罪故
      意，縱使被告就其所陳民事違約之原因同屬不能證明，仍
      不能因此令其負擔詐欺刑責（最高法院30年上字第482 號
      判例意旨參照）。
    (二)經查：
      1.被告前為耕溫馨公司及溫馨小鎮公司之實際負責人，以
        經營KTV 為業，而自90年初始，被告因資金調度需要，
        經由友人乙○○之介紹，陸續以耕溫馨公司或其母親簡
        陳玉霞之名義所開立之支票作為擔保，向告訴人戊○○
        、辛○○、丙○○換取以渠等所經營之圓得公司、廉舜
        公司及丙○○個人名義所開立之支票，其換票方法為被
        告與告訴人戊○○、辛○○、丙○○間互相對開面額相
        等之支票，而被告所開立之支票兌現期日在前，告訴人
        戊○○、辛○○、丙○○所開立之支票兌現期日在後，
        ，待被告取得前揭換取之支票後即持之向外借貸；起初
        被告所開立之支票均有按期兌現，惟自90年9 月間起，
        因被告無力償付票款，故被告以耕溫馨公司及其母親簡
        陳玉霞名義所開立之支票遂陸續跳票，告訴人戊○○、
        辛○○、丙○○為免渠等所開立之支票亦隨之跳票而影
        響圓得公司、廉舜公司及告訴人丙○○之債信，遂與被
        告協議由告訴人戊○○、辛○○、丙○○再以圓得公司
        、廉舜公司及告訴人丙○○個人名義開立支票（下稱系
        爭支票）供被告向外借貸，以償付告訴人戊○○、辛○○、丙○○前揭所開立之支票票款，嗣被告雖有持系爭
        支票向外借得款項匯入圓得公司、廉舜公司及告訴人丙○○之帳戶以償付告訴人戊○○、辛○○、丙○○前揭
        所開立之支票票款，惟仍無力償付系爭支票票款，系爭
        支票遂亦陸續跳票等情，業據證人戊○○、辛○○、丙○○於本院審理中結證明確（本院卷(二)第11至16、73至
        78、80、81至84頁參照），並有高雄市政府94年2 月13
        日高市府建二公字第09400363470 號函檢附耕溫馨公司
        及溫馨小鎮公司之公司登記事項卡（表）各1 份（本院
        卷(一)第30至42頁參照）、被告以耕溫馨公司或其母親簡
        陳玉霞名義所開立之支票影本1 份（91年度發查字第48
        84號卷第第4 至12頁參照）、告訴人戊○○、辛○○、
        丙○○以圓得公司、廉舜公司及告訴人丙○○個人名義
        所開立之支票影本1 份（同上發查卷第13至23頁參照）
        、被告以其母親簡陳玉霞名義所開立之支票及退票理由
        單影本1 紙（同上發查卷第24頁參照）、耕溫馨公司票
        據信用資訊連結作業查詢明細表1 份（93年度調偵字第
        321 號卷第13至16頁參照）、圓得公司公司登記資訊暨
        票據信用資訊連結作業查詢明細表1 份（同上調偵卷第
        20至25頁參照）在卷可參，且為被告所是認，固堪認係
        屬實情。
      2.告訴人戊○○、辛○○、丙○○係經由友人乙○○之介
        紹認識被告，因被告欲擴建裝潢耕溫馨公司且欲作其他
        投資而需要資金周轉，遂欲以其所開立之支票作為擔保
        向告訴人戊○○、辛○○、丙○○換取渠等所開立之支
        票，而告訴人戊○○、辛○○、丙○○因曾實地至耕溫
        馨公司瞭解該公司經營情形，確認該公司均有正常營業
        且經營狀況不錯，故同意被告換票等情，業據證人丙○○於本院審理中結證稱：「（問：你擔任圓得公司何職
        務？）我是股東，也是公司所有業務、財務的主管，公
        司內大小的事情都是我處理。」、「（問：圓得公司當
        初股東有幾人合夥成立？）我、戊○○、辛○○等3 人
        是股東也是主要執行業務的人。」、「（問：除圓得公
        司外，你們3 人是否合夥其他公司？）還有廉舜公司。
        」、「（問：你何時認識在庭被告？）90年年初。」、
        「（問：你透過何人認識被告？）乙○○。」、「（問
        ：乙○○與你何關係？）我們是做博愛國小工程時認識
        的。」、「（問：問乙○○如何介紹被告與你認識？）
        當初我跟乙○○講我公司資金週轉有困難，乙○○就叫
        我開票，幫我調錢，該票後來有兌現，乙○○後來就介
        紹被告是耕溫馨公司的老闆給我們認識。」、「（問：
        乙○○介紹被告讓你們認識，其目的為何？）被告有需
        要信用良好的票，所以乙○○介紹被告跟我們換票。」
        、「（問：被告有跟你提及耕溫馨公司經營狀況如何？
        ）被告說經營狀況非常良好。」、「（問：問當時有無
        問被告既然公司經營狀況良好，為何要換票？）被告表
        示他有另外投資一家公司、耕溫馨公司要擴建裝潢，所
        以需要資金週轉。」、「（問：被告向你表示他有另外
        投資一家公司，所以需要資金週轉，是否在你們認識沒
        有多久？）是。」、「（問：既然你與被告認識沒有多
        久，為何你願意與被告換票？）乙○○跟被告都告訴我
        ，被告的大石營造公司、耕溫馨公司都經營得很好，我
        也有實地到耕溫馨公司看過，耕溫馨公司確實有正常在
        營業，確實經營得不錯，所以我才同意換票，換票後也
        有半年時間都很正常。」、「（問：被告拿耕溫馨公司
        、其母親的票來跟你們換票，是否都由你處理？）是，
        剛開始被告沒有跟戊○○、辛○○講換票的事情，但後
        來被告要我另外開票調錢時，我就有跟戊○○、辛○○
        講。」等語明確（本院卷(二)第74、75、77、78頁參照）
        ，核與證人辛○○於本院審理中所結證之情節相符（本
        院卷(二)第14至16頁參照），則告訴人戊○○、辛○○、
        丙○○既透過友人乙○○介紹並曾實地至耕溫馨公司瞭
        解該公司經營情形，待確認該公司經營狀況不錯並評估
        相關風險後，始決定開立以圓得公司、廉舜公司及告訴
        人丙○○個人名義之支票與被告換票，即難認被告有施
        用何種詐術致告訴人戊○○、辛○○、丙○○陷於錯誤
        中而同意換票。
      3.因告訴人戊○○、辛○○、丙○○與被告換票之初，被
        告所開立之支票均有按期兌現，告訴人戊○○、辛○○
        、丙○○乃決定與被告繼續換票，嗣自90年9 月間起因
        被告所開立之支票始陸續跳票，告訴人戊○○、辛○○
        、丙○○遂與被告協議再行開立系爭支票供被告向外借
        貸，以償付告訴人戊○○、辛○○、丙○○前揭所開立
        之支票票款，嗣被告持系爭支票向外借得款項後，亦確
        有將借得款項匯入圓得公司、廉舜公司及告訴人丙○○
        之帳戶等情，業據證人丙○○於本院審理中結證稱：「
        （問：乙○○第1 次介紹被告跟你們換票時間為何？）
        90 年 年初農曆過年前。」、「（問：被告第1 次跟你
        們換票，有無兌現？）有。」、「（問：是否因為被告
        第1次 跟你們換票，有兌現之後，你們才陸續跟被告換
        票？）是。」、「（問：何時發現票有問題？）大約90
        年年底。」、「（問：91年有無到鳳山警察局對被告提
        出詐欺告訴？）有。」、「（問：為何會對被告提出詐
        欺告訴？）被告的耕溫馨公司的票債信不好，不能對外
        借錢，所以被告就來跟我們圓得公司、廉舜公司、我個
        人來換票，被告開耕溫馨公司及他母親的票給我們，我
        們同時對開面額相等的票給被告，但耕溫馨公司、被告
        的母親的票兌現期日在前，我們開票的兌現期日在後，
        被告剛開始換的票都有兌現，後來耕溫馨公司及被告的
        母親的票都退票，我們開出去的票就無法兌現，被告就
        叫我們另外再開票讓被告去調錢來兌現之前的換票，被
        告雖然有調錢處理之前的換票，但是被告後來人就不見
        了，就沒有處理另外再開的票，債權人、地下錢莊的人
        都來找我們，所以我們才告被告。」等語明確（本院卷
        (二)第75、76頁參照），亦核與證人辛○○於本院審理中
        所結證之情節一致（本院卷(二)第15頁參照），復有被告
        持系爭支票向外借得款項並將款項匯入圓得公司、廉舜
        公司及告訴人丙○○帳戶之付款明細表1 紙暨存款憑條
        影本1 份在卷可據（92年度偵緝字第118 號卷第22至37
        頁參照）。從而，告訴人戊○○、辛○○、丙○○既係
        因被告所開立之支票均有按期兌現，始決定繼續換票，
        益足證被告確未施用任何詐術陷告訴人戊○○、辛○○
        、丙○○於錯誤而同意換票及交付系爭支票；又被告於
        換票初期所開立之支票既均有按期兌現，事後持系爭支
        票借款之款項亦確有交予告訴人戊○○、辛○○、丙○○支付票款，亦可證被告於換票之初確無不法所有意圖
        。
      4.被告自94年4 月間起即陸續匯款約5,000 元至告訴人丙○○母親許金鳳帳戶以償還所欠債務乙情，業據證人丙○○於本院審理中結證稱：「（問：是否知道被告從94
        年4 月起陸續有償還大約5,000 元，是匯入你母親的帳
        戶？）有匯入我母親的帳戶。」、「（問：被告為何要
        匯錢匯入你母親的帳戶？）因為我們公司的帳戶因被告
        的關係被凍結，不能有存款，我自己也有欠我母親的錢
        ，所以就請被告直接匯入我母親的帳戶。」等語無訛（
        本院卷(二)第79、80頁參照），足見被告迄今仍陸續償還
        債務，縱因其經濟狀況不佳，所能償還之金額誠屬有限
        ，惟仍難據此即得認定被告於換票之初，即有不法所有
        之意圖，參諸前揭判例意旨，本件被告向告訴人換票後
        ，因經濟困窘致迄未能完全清償票款，應屬債務不履行
        之民事糾葛，尚不能以此即令被告負擔詐欺刑責。
六、被告被訴偽造有價證券部分：
    (一)按刑法上之偽造有價證券，以無權簽發之人冒用他人名義
      簽發為要件，如果行為人基於本人之授權，或其他原因有
      權簽發者，則與無權之偽造行為不同；其授權行為之方式
      ，固不論是書面或口頭，明示或默示為之，均無不可；但
      有無經本人之授權，係以簽發當時之情形而定，如簽發當
      時未獲授權，縱本人事後不予追究，於其已成立之罪名，
      並無影響（最高法院87年度台上字第2830號判決意旨參照
      ）。
    (二)經查：
      1.告訴人丁○○於耕溫馨公司擔任副總經理，告訴人甲○○於溫馨小鎮公司擔任經理，2 人並均受該公司實際負
        責人即被告之託，分別擔任耕溫馨公司及溫馨小鎮公司
        之名義負責人，而渠等均與被告約定被告得逕以渠等名
        義開立耕溫馨公司或溫馨小鎮公司之支票，但僅限於公
        司用途，另為方便被告開票，渠等均將該公司之大小章
        及支票交由被告保管，被嗣被告即以渠等2 人名義開立
        耕溫馨公司及溫馨小鎮公司之支票，惟因被告嗣後無力
        償付票款，遂導致多數支票均相繼跳票等情，業據證人
        丁○○於本院審理中結證稱：「（問：耕溫馨公司負責
        人為何人？）是我。」、「（問：耕溫馨公司之實際負
        責人？）被告。」、「（問：你有無在耕溫馨公司擔任
        何職務？）副總。」、「（問：為何要掛名耕溫馨公司
        的負責人？）因為被告沒有辦法擔任負責人，所以被告
        要我掛名，且我之前有欠被告債務，無能力償還，所以
        被告要我掛名負責人，我就答應了。」、「（問：公司
        的大小章、支票何人在保管？）都是被告保管。」、「
        （問：你的印章有無放在被告處？）有。」、「（問：
        公司簽立支票，是否都以你的名義簽發？）是。」、「
        （問：關於開票的事情，你與被告有無約定？）有，約
        定只能用在公司的用途上。」、「（問：所謂公司的用
        途？）例如公司對外叫貨、對外營業方面。」、「（問
        ：薪資的發放是否也是公司的用途？）是。」、「（問
        ：你是否同意被告以你的名義開票，拿到外面借錢？）
        如果我知道的話我會同意，如果我不知道的部分，我就
        不知道。」、「（問：你的印章、票為何要拿給被告保
        管使用？）因為被告白天、晚上都在公司，因為我有時
        候不在，為了方便被告開票，我也相信他，所以就交給
        被告保管。」、「（問：你們有無約定開立每張票，被
        告都必須告知票的用途、票開立給何人，並經你的同意
        才能開立？）沒有。」等語明確（本院卷(二)65至至69、
        72 頁 參照），亦據證人甲○○結證在卷（本院卷(一)第
        109 頁參照），並有高雄市政府94年2 月13日高市府建
        二公字第09400363470 號函檢附耕溫馨公司及溫馨小鎮
        公司之公司登記事項卡（表）各1 份（本院卷(一)第30至
        42頁參照）、耕溫馨公司員工薪資表及溫馨小鎮員工薪
        資表各1 紙（92年度偵緝字第118 號卷第39、42頁參照
        ）及票據信用資訊連結作業查詢明細表2 份（93年度調
        偵字第321 號卷第13至19頁參照）在卷可稽，應堪認係
        屬實情。職是，被告辯稱：在用於公司用途之前提下，
        丁○○、甲○○授權同意伊以渠等名義開立耕溫馨公司
        及溫馨小鎮公司之支票等語，即非無據。
      2.卷附被告以告訴人丁○○之名義所開立之高雄區中小企
        業銀行帳號0000000-0 號、支票號碼KVB0000000號、面
        額45萬元、發票日為90年10月19日及支票號碼KVC00000
        00號、面額85,000元、發票日為91年3 月15日之已遭退
        票之支票各1 張，均係經過告訴人丁○○同意而開立，
        且均係用於公司用途等情，業據證人丁○○於本院審理
        中結證明確（本院卷(二)第69至71頁參照），並有上開支
        票及退票理由單影本2 紙在卷可參（91年度發查字第46
        81號卷第5 、6 頁參照）。其中，支票號碼KVC0000000
        號、面額85,000元、發票日為91年3 月15日之支票，係
        證人己○○於91年3 月間承包耕溫馨公司鐵皮屋頂搭蓋
        ，由被告開立而交付，嗣己○○再因生意往來將該支票
        交付予許進來，許進來提示上開支票後即遭退票乙情，
        亦據證人己○○於檢察事務官詢問時證述明確（92年度
        偵緝字第118 號卷第76、77頁參照），並有高雄市第三
        信用合作社92年7 月15日高三信社秘文字第1894號函檢
        附提示人客戶資料查詢單1 紙附卷可佐（同上偵緝卷第
        69、70頁參照），益證被告所言以告訴人丁○○名義所
        開立之公司支票均係用於公司用途一節，尚屬非虛。
      3.準此，被告既係經由告訴人丁○○、甲○○之授權同意
        而得開立用於公司用途之耕溫馨公司及溫馨小鎮公司支
        票，而依卷附證據，公訴人所提出之證據均無法證明被
        告所開立之支票非用於公司用途，參諸上揭判決意旨，
        被告之行為即不該當偽造有價證券罪之構成要件，自難
        認被告有何偽造有價證券之犯行。
七、綜上所述，被告究否確有本件詐欺及偽造有價證券之事實，
    本院認為均仍存有合理之懷疑，尚未到達確信其為真實之程
    度。此外，復查無其他積極證據足資認定被告確有前揭被訴
    之犯行，揆諸首揭法律規定與說明，既無足夠證據確信公訴
    意旨之指述為真實，不能證明被告犯有被訴之偽造有價證券
    罪及詐欺取財罪，本院自應為被告無罪判決之諭知。
據上論斷，應依刑事訴訟法第301 條第1 項，判決如主文。
本案經檢察官呂乾坤到庭執行職務。
中    華    民    國    95    年     9    月    19    日
                  刑事第四庭   審判長法  官  郭玫利
                                     法  官  陳明呈
                                     法  官  陳振嘉
如不服本判決，應於收受送達後10日內向本院提出上訴書狀。
以上正本證明與原本無異。
中    華    民    國    95    年    9     月    19    日
                                     書記官  顏宗貝


司法院資訊處製作；財團法人民間司法改革基金會備份。
